【裁判字號】    89,上訴,2454
【裁判日期】    890930
【裁判案由】    強盜
【裁判全文】
臺灣高等法院刑事判決                          八十九年度上訴字第二四五四號
    上  訴  人
    即  被  告  乙○○
    選任辯護人  馬在勤律師
右上訴人因準強盜案件，不服臺灣臺北地方法院八十九年度訴字第六二一號，中華民
國八十九年六月八日第一審判決（起訴案號：臺灣臺北地方法院檢察署八十九年度偵
字第五○六三號）提起上訴，本院判決如左：
    主  文
原判決撤銷。
乙○○攜帶兇器，於夜間侵入有人居住之建築物竊盜，因脫免逮捕，而當場施以強暴
，處有期徒刑伍年。扣案之遙控掃瞄解碼器壹台、起子貳把、黑色帽子壹頂、棉質手
套壹雙、黑色手提袋壹個均沒收。
    事  實
一、乙○○於民國（下同）八十九年一月下旬，自跳蚤市場雜誌內所刊登之廣告上，
    獲悉年籍不詳僅知綽號「阿德」之成年男子在販售型號ＩＣＨ─三三一號密碼掃
    描器，具有可開啟鐵捲門、汽車之功能，以新台幣（下同）二萬九千元之價錢，
    在台北縣板橋市○○路某處向「阿德」購買上開密碼掃描器後，竟基於為自己不
    法所有之意圖，於八十九年三月二日凌晨三時許（起訴書及原判決誤植為二時許
    ）夜間，攜帶所有之密碼掃描器一個、棉質手套一付、黑色手提袋一個、黑色帽
    子一頂及客觀上足以對人之身體生命構成威脅之兇器螺絲起子二支，至台北市松
    山區○○○路一一巷六九號甲○○所經營，有人居住之伊豆咖啡店建築物，利用
    隨身攜帶之上開掃描器，開啟伊豆咖啡店之鐵捲門後侵入店內，然因鐵捲門開啟
    至頂端時發生聲響，驚動在店內房間地板上打地鋪睡覺之甲○○及李瑞婉二人，
    甲○○並因而起身查看，以為鐵門未關，關好鐵門後，再度就寑，然未成眠，而
    乙○○見狀，原欲由後門逃逸未果，即躲入店內吧內藏匿，於藏匿時，並竊取
    甲○○所有之手榴彈裝飾品、小海豚行動電話手機乙支、鐵捲門遙控器乙個及李
    瑞婉所有之首飾包一個（內有戒指七枚、手鍊一條、項鍊一條）、皮夾一個（內
    有現金一萬五千元、身分證乙張、世華銀行金融卡、台新銀行金融卡及美國運通
    卡各一張）及宏基牌行動電話手機乙支，得手後，將上開物品放入自備之黑色手
    提袋內，並將店內所有放置於吧上之麵包刀乙把藏諸於身，以作為被發覺時逃
    跑之用，欲俟甲○○及李瑞婉成眠後再行趁機逃逸，約三十餘分鐘後，乙○○以
    為甲○○及李瑞婉已睡著，乃取置於吧上之鐵捲門遙控器潛至大門邊，按下遙
    控器，店內鐵捲門再度開啟，甲○○及李瑞婉又因電動鐵捲門開啟而發覺有異，
    乃起床查看，見乙○○正欲奪門離去，甲○○乃在店門口抓住乙○○身體，乙○
    ○為脫免逮捕，竟當場施以強暴，與甲○○發生扭打，並進而持上開麵包刀，基
    於傷害之故意往甲○○身上一砍，致甲○○因而受有左手掌心縫十七針、右大姆
    指縫三針等傷害（傷害部分未經告訴），甲○○發現乙○○手持刀子，便拿起店
    內之椅子作勢欲朝乙○○摔去以為防衛，乙○○乃出聲嚇阻甲○○不要過來，李
    瑞婉隨之對乙○○稱妳要什麼東西，我們都給你等語，乙○○即右手持刀，左手
    拉開玻璃門後退，迅速逃離現場，甲○○乃高喊「搶劫」，幸台北市政府警察局
    松山分局員警巡邏經過該處，而於同日三時四十分許，在台北市松山區○○○路
    一一九巷九七號前當場逮捕乙○○，起獲上開贓物，並扣得上開乙○○所有供犯
    罪所用之物。
二、案經臺北市政府警察局松山分局報請台灣台北地方法院檢察署檢察官偵查起訴。
    理  由
一、訊據被告乙○○對其於右揭以遙控解碼器開啟伊豆咖啡店鐵捲門後侵入店內行竊
    及被發覺後與告訴人甲○○扭打，並持刀砍傷告訴人等事實，坦承不諱，惟辯稱
    ：係因被害人甲○○要拿椅子打伊，始持刀砍傷被害人，當時鐵門還沒打開，伊
    已無路可退，乃出於自衛而反擊，伊取刀是為割除掛於門上之鈴鐺，且只是持刀
    對著被害人晃著，並非因脫免逮捕而持刀故意砍被害人云云，惟查，右揭事實，
    業據告訴人甲○○指述綦詳，核與李瑞婉之證述情節相符（見偵查卷第七頁至第
    十一頁、第五十六頁、第五十七頁、原審卷第三十三頁反面、第三十四正面、本
    院卷第三十七頁反面），並有失竊報告單四紙、贓物認領保管收據二紙及診斷證
    明書乙份在卷為憑（見偵查卷第十四頁至第十九頁、第五十八頁），復有被告所
    有供犯罪所用之遙控掃瞄解碼器一台、起子二把、黑色帽子一頂、棉質手套一雙
    、黑色手提袋一個扣案可稽，被告自白之部分，應與事實相符，足堪採信。又查
    ，被告於警訊時供稱：「：：當時我擔心屋主醒來並隨手拿了吧檯上一支鋸齒狀
    麵包刀予做準備，如被發現就拿出來嚇他們。」（見偵查卷第七頁反面），又於
    原審調查、審理時陳稱：「：：當時我人正往門外走，他們從後抓住我，不讓我
    走，我當場與告訴人扭打是為了要跑。」（見原審卷第八頁正面八十九年四月二
    十五日訊問筆錄），可見被告持刀並與被害人甲○○扭打及割傷被害人，乃為阻
    止被害人近身逮捕，以利其順利脫逃，雖被告辯稱「因他（只被害人李華）要拿
    椅子摔我，我便右手持刀叫他不要過來，渠不聽近身過來雙方發生扭打：：」「
    我只是持刀晃著，並沒有要砍他的意思，但其仍近身過來，致發生扭打而傷到他
    。」（見偵查卷第七頁反面及第八頁），本院調查、審理中亦稱係被害人先持椅
    子摔伊，伊便右手持刀叫被害人不要過來，被害人不聽仍近身過來，致發生扭打
    而傷到被害人，伊係出於自衛云云，惟被告於警局初訊時即已供承伊取吧檯上一
    支鋸  狀之麵包刀準備，如發就拿出來嚇他們等語，徵諸被害人甲○○分別於警
    訊、偵查及原審調查時證稱：「：：看到一人手拉著鐵捲門內之玻璃門並蹲著要
    鑽出門外我便衝過去將他拉近來，他便站起來手往我臉上揮過來，我便用左手去
    擋，但當時我不知道已被他拿刀子砍到，但我馬上發現其手持一把刀子，我便拿
    起店內的椅子正要摔過去，其枚出聲，操國語，叫我不要過來：：」（見偵查卷
    第九頁反面、第十頁）、「我過去拉他，他拿刀劃到我往我頭上砍，我用手擋，
    才發現他拿麵包刀劃來」、「（問：被告用刀劃過來，是直接劃過來還是你用椅
    子打過他？）沒有，我發現他，要捉他，他打了劃過來。」（見偵查卷第五十六
    頁反面）、「我拿椅子打被告是為了防衛，當時我手已受傷，被告說叫我不要過
    來。」等詞（見原審卷第三十四頁正面），足證被告持麵包刀係為脫逃之準備，
    顯非為割除門上之鈴鐺，又其砍傷被害人之時間係在被害人持椅子抵禦之前，而
    非被害人持椅子抵禦之後，且被告圖免逮捕，持刀施暴，對被害人言，乃屬現在
    不法之侵害，被害人持椅子抵禦免於受創，並防止被告脫逃，核屬防衛權之作用
    ，而被告侵入行竊被發覺，情急圖脫，用手持麵包刀劃傷被害人甲○○，乘間脫
    逃，係屬故意傷害，其為造成侵害之行為人，要無主張正當防衛之餘地，所辯其
    持刀傷人係在自衛且無傷人之故意云云，應屬事後飾卸之詞，不足採信。本件事
    證明確，被告犯行堪予認定，應予依法論科。
二、按刑法第三百二十九條之以強盜論，即以強盜罪相當條文處罰之意，並非專以第
    三百二十八條第一項之強盜論，故第三百三十條所謂犯強盜罪，不僅指自始犯強
    盜罪者而言，即依第三百二十九條以強盜論者，亦包括之，如準強盜有第三百二
    十一條第一項各款情形之一，自應依第三百三十條論處，又刑法第三百二十一條
    第一項第一款所謂有人居住之建築物，只須事實上有人居住為以足，至於居住之
    原因為何，人數單複，為久為暫，是睡床舖或打地舖，則非所計。本件被告行竊
    之地點台北市松山區○○○路一一巷六九號甲○○所經營之伊豆咖啡店，有一店
    面大廳，裡面有二個房間可供住宿休息之用，甲○○承租後，平時十點半打烊，
    如整理店面超過十一點半就住店裡，房間一間當儲藏室，另一間當休息室，作為
    過夜用，業據證人甲○○於本院調查時證實在卷（見本院卷第三七頁正面），是
    該店面應屬有人居住之建築物無訛。核被告犯準強盜罪而有刑法第三百二十一條
    第一項第一款、第三款之情形，所為係犯刑法第三百三十條第一項攜帶兇器，於
    夜間侵入有人居住之建築物竊盜，因脫免逮捕，而當場施以強暴之加重準強盜罪
    。又被告雖以一竊盜行為竊取分屬被害人甲○○及李瑞婉所有之物，侵害二人之
    法益，惟因脫免逮捕而當場施以強暴，論以準強盜罪，即不再以想像競合犯論之
    ，併予敘明。
三、原審予以論罪科刑，固非無見，惟原判決（一）以本件被告竊害之地點為咖啡店
    ，通常而言，咖啡店內並不提供居住之使用，且由被害人於被告竊盜當日於店內
    賣場內打地鋪睡覺之情形觀之，其於店內睡覺應屬暫時之狀態，該伊豆咖啡店，
    應非屬於有人居住之建築物；（二）理由欄內援引被告之供詞認被告持刀劃傷被
    害人係在被害人持椅子抵禦之時，核與卷證資料不符；（三）據上論結欄未併引
    刑法第三百二十九條資為論科之依據，均有未洽。被告上訴意旨認係正當防衛且
    判刑太重，指摘原判決不當，雖為理由，惟原判決既有可議，自應由本院予以撤
    銷改判。爰審酌被告尚無前科，因一時貪念而觸犯本案、手段尚非狠毒、犯後坦
    承部分罪行，亦已與被害人達成和解，有和解書一紙在卷為憑，顯見其尚知悔悟
    等一切情狀，量處如主文所示之刑。另犯罪已否起訴，應以起訴書曾否就犯罪事
    實加以記載為準，與所犯法條之記載無關，若兩罪之犯罪事實已敘明，縱一罪之
    法條有疏漏，仍應認為均已起訴（參見二十三年上字第一九六六號判例）。本件
    被告侵入行竊被發覺，情急圖脫，用手持麵包刀劃傷被害人甲○○，乘間脫逃，
    係屬故意傷害，雖仍屬竊盜脫免逮捕，當場實施強暴之行為，要難認係準強盜罪
    之當然結果，如經合法告訴，應依刑法第五十五條從一重處斷，起訴書就此傷害
    部分雖未引用所犯法條，惟於犯罪事實中已有記載且未敘明將之排除在起訴範圍
    ，揆諸上開判例意旨應認為亦已起訴，惟查刑法第二百七十七條第一項之普通傷
    害罪，依同法第二百八十七條第規定須告訴乃論，被害人於警訊及偵查中均無告
    訴之表示，於原審八十九年五月二十五日訊問時，甲○○亦到庭表示不予追究，
    有該訊問筆錄可憑，是此部分顯未經合法告訴，惟此部分與前開有罪部分具有裁
    判上一罪關係，爰不另為不受理之諭知，附此敘明。扣案如主文所示之物品，係
    被告供犯罪所用之物，且為被告所有，業據被告供明在卷可稽，爰依刑法第三十
    八條第一項第二款併予宣告沒收。
據上論斷，應依刑事訴訟法第三百六十九條第一項前段、第三百六十四條、第二百九
十九條第一項前段、刑法第三百二十九條、第三百三十條第一項、第三十八條第一項
第二款，判決如主文。
本案經檢察官沈明彥到庭執行職務。
中    華    民    國    八十九    年      九        月      三十        日
                        臺灣高等法院刑事第二十二庭
                            審判長法官  許  正  順
                                  法  官  胡  方  新
                                  法  官  邱  同  印
右正本證明與原本無異。
如不服本判決應於收受送達後十日內向本院提出上訴書狀，其未敘述上訴之理由者並
得於提起上訴後十日內向本院補提理由書（均須按他造當事人之人數附繕本）。
                                  書記官  莊  昭  樹
中    華    民    國    八十九    年      十        月      四          日
附錄：本案論罪科刑法條全文
刑法第三百三十條
犯強盜罪而有第三百二十一條第一項各款情形之一者，處五年以上十二年以下有期徒
刑。
前項之未遂犯罰之。


司法院資訊處製作；財團法人民間司法改革基金會備份。
